ACORDAO-COMPLETO-2421634

ACÓRDÃO 8486/2020 ATA 27/2020 - SEGUNDA CÂMARA

VISTOS, relatados e discutidos estes autos em que se analisam atos de concessão de pensão instituída por militares vinculados à 9ª Região Militar do Comando do Exército. 
ACORDAM os Ministros do Tribunal de Contas da União, reunidos em Sessão da 2ª Câmara, ante as razões expostas pelo Relator, e com fulcro no art. 71, incisos III e IX, da Constituição Federal e nos arts. 1º, inciso V, e 39, inciso II, da Lei 8.443/1992, c/c o art. 259, inciso II, do Regimento Interno/TCU, em:
9.1. considerar legais as concessões de pensão militar em benefício das Sras. Angela Maria Carvalho, Dione Assumpção do Nascimento Ojeda, Vera Nice Assumpção do Nascimento e Yara Assumpção do Nascimento, concedendo registro aos correspondentes atos; 
9.2. considerar prejudicado, por perda de objeto, o exame do mérito do ato de alteração de pensão militar em favor das Sras. Antonina Medina Dias e Enir Dias Baptista;
9.3. autorizar que a Sefip, em relação ao ato de pensão inserto à peça 4, promova a oitiva da Sra. Vanda Militina da Silva Nunes, acerca da irregularidade constatada neste processo;
9.4. dar ciência desta deliberação às interessadas e à 9ª Região Militar do Comando do Exército.

Autos em que se analisam atos de concessão de pensão instituída por militares vinculados ao Comando do Exército.

Segunda Câmara

9ª Região Militar do Comando do Exército Comando do Exército.

3. Interessadas: Angela Maria Carvalho (XXX.353.131-XX); Antonina Medina Dias (XXX.256.071-XX); Dione Assumpção do Nascimento Ojeda (XXX.976.121-XX); Enir Dias Baptista (XXX.308.528-XX); Vanda Militina da Silva Nunes (XXX.860.841-XX); Vera Nice Assumpção do Nascimento (XXX.879.431-XX); Yara Assumpção do Nascimento (XXX.219.431-XX).

13.1. Ministros presentes: Ana Arraes (Presidente), Augusto Nardes, Aroldo Cedraz e Raimundo Carreiro.
13.2. Ministros-Substitutos presentes: Marcos Bemquerer Costa (Relator) e André Luís de Carvalho.

MARCOS BEMQUERER

Trata-se dos atos de pensão militar deferidos pela 9ª Região Militar do Comando do Exército, em benefício das Sras. Angela Maria Carvalho, Antonina Medina Dias, Dione Assumpção do Nascimento Ojeda, Enir Dias Baptista, Vanda Militina da Silva Nunes, Vera Nice Assumpção do Nascimento e Yara Assumpção do Nascimento.
2.	A Secretaria de Fiscalização de Pessoal - Sefip, após consignar a validação das informações cadastradas no sistema e-Pessoal pela crítica automatizada e o parecer pela legalidade emitido pelo órgão de controle interno, concluiu haver irregularidade no ato de peça 4, uma vez que a reforma por incapacidade do instituidor majorou indevidamente a pensão. Em consequência, sugeriu a ilegalidade dessa concessão, com negativa de registro ao correspondente ato, e a legalidade das demais pensões, com registro dos respectivos atos. 
3.	Reproduzo a instrução da unidade técnica inserta à peça 6, com alguns ajustes de forma: 
"7. Em consulta realizada [com] a finalidade [de] detectar se [havia] acumulações ilegais de benefícios previdenciários dos presentes atos, verificou-se que a Sra. ANGELA MARIA CARVALHO, CPF XXX.353.131-XX, recebe uma aposentadoria por idade paga pelo INSS, a Sra. DIONE ASSUMPÇÃO DO NASCIMENTO OJEDA, CPF XXX.976.121-XX, recebe uma aposentadoria por idade paga pelo INSS, a Sra. VERA NICE ASSUMPÇÃO DO NASCIMENTO, CPF XXX.879.431-XX, recebe uma aposentadoria por tempo de contribuição paga pelo INSS, a Sra. YARA ASSUMPÇÃO DO NASCIMENTO, CPF XXX.219.431-XX, recebe uma aposentadoria por idade paga pelo INSS e a Sra. VANDA MILITINA DA SILVA NUNES, CPF XXX.860.841-XX, é servidora aposentada, entretanto tais acumulações estão amparadas nos termos do art. 29 da Lei 3.765/1960, com a redação dada pela Medida Provisória 2.215-10, de 31/08/2001, no qual é permitida a acumulação: I - de uma pensão militar com os proventos de disponibilidade, reforma, vencimento ou aposentadoria; e II - de uma pensão militar com a de outro regime, observado o disposto no art. 37, inciso XI, da Constituição Federal.
8. No ato nº 10003487-08-2015-000054-6, constatou-se que o instituidor, Sr. PAULO DE SOUZA NUNES, era 3º Sargento da ativa, passou para reserva remunerada com proventos de 2º Sargento e em 24/12/2001 veio a ser reformado por limite de idade (TC-Processo 024.990/2015-9, prejudicado por perda de objeto) . Em 26/02/2014, foi novamente reformado, entretanto, dessa vez, por incapacidade/invalidez e, na ocasião, teve os proventos erroneamente majorados, tendo como referência o posto de 2º Tenente (TC-Processo 024.997/2015-3, prejudicado por perda de objeto) . Tal situação afronta o Acórdão nº 2.225/19-TCU-Plenário, uma vez que (...) tal majoração de reforma somente pode atingir militares da ativa ou da reserva e, por conseguinte, tal majoração também atinge a pensão em tela. Assim, entende-se que o presente ato deve receber a chancela pela ilegalidade, tendo seu registro negado, sendo oportuno informar que o ato deu entrada nesta Corte a menos de 05 anos.
9. Nos atos nº 10003487-08-2012-000043-2, 10003487-08-2011-000171-1 e 10003487-08-2015-000050-3, não foram encontradas quaisquer irregularidades, podendo receber a chancela pela legalidade.
 (...) "
4.	Em vista da análise empreendida, a unidade técnica propôs ao Tribunal considerar ilegal e negar registro ao ato de pensão militar instituída pelo Sr. Paulo de Souza Nunes e a legalidade e registro dos demais atos, com fundamento nos arts. 71, inciso III, da Constituição Federal, 1º, inciso V, e 39, incisos I e II, da Lei 8.443/1992 e 260, §§1º e 5º, do Regimento Interno/TCU, bem como determinar ao órgão de origem que: a) faça cessar os pagamentos decorrentes do ato impugnado, dispensando o ressarcimento das quantias indevidamente recebida de boa-fé pela interessada (Sra. Vanda Militina da Silva Nunes) , consoante o disposto no Enunciado 106 da Súmula da Jurisprudência do TCU; b) encaminhe ao Tribunal novo ato livre da irregularidade indicada neste processo; c) informe à interessada o acórdão que for proferido, alertando-a de que o efeito suspensivo proveniente de eventual interposição de recurso junto ao TCU não a exime da devolução dos valores indevidamente percebidos após a notificação, em caso de não provimento do recurso, devendo encaminhar os comprovantes dessa notificação ao Tribunal no prazo de 30 (trinta) dias contados da ciência da decisão (peças 6 e 7) .
5.		O Ministério Público de Contas, representado pelo Procurador Rodrigo Medeiros de Lima, alinhou-se, em parte, ao exame de mérito oferecido pela unidade técnica, mas sugeriu encaminhamento diverso ao ato de peça 2, nos seguintes termos (grifos do original) :
"3. Desde já, anuímos à proposta da Unidade Técnica, exceto em relação à legalidade e registro do ato de peça 2, que trata de alteração da pensão militar instituída por Emílio Louveira Dias em favor da viúva Antonina Medina Dias e da filha Enir Dias Baptista.
4. Observa-se que o ato de alteração foi emitido para incluir a segunda beneficiária (Enir Dias Baptista) , tendo em vista que no ato inicial da concessão, já apreciado pela legalidade no âmbito do TC Processo 027.647/2010-2 (peça 9) , constou apenas a primeira beneficiária (Antonina Medina Dias) .
5. Por meio do Acórdão 2225/2019-TCU-Plenário, da relatoria do Ministro Benjamin Zymler e proferido na sessão de 18/9/2019, o Tribunal inaugurou o entendimento de que não há embasamento legal para o cálculo dos proventos de reforma tendo por referência dois ou mais postos acima daquele ostentado pelo militar na atividade, tampouco para a majoração do posto de referência do militar já reformado.
6. Assim, o referido ato seria ilegal, uma vez que os proventos da pensão estão sendo pagos com base no posto de 1º Tenente, quando deveria sê-lo com base no posto de 2º Tenente. Isso porque o militar ocupava na ativa o posto de Subtenente e foi transferido para a reserva remunerada percebendo proventos com base no posto do grau hierárquico superior (2º Tenente) , por contar com mais de 30 anos de serviço. Posteriormente, foi reformado por limite de idade e, em seguida, obteve nova melhoria nos proventos, que passaram a ser calculados com base no posto de 1º Tenente, em face de invalidez permanente decorrente de doença especificada em lei (peça 2, p. 1) . Como se vê, os proventos passaram a ter por referência dois postos acima daquele que o militar ostentava na atividade, e o último incremento dos proventos ocorreu quando o ex-militar já se encontrava reformado, em desacordo com o art. 110 da Lei 6.880/1980 e com o Acórdão 2225/2019-TCU-Plenário.
7. Todavia, o ato foi enviado ao TCU em 14/6/2011 (peça 2, p. 1) . Desse modo, não poderia ser apreciado pela ilegalidade sem a prévia oitiva das interessadas, nos termos do entendimento firmado pelo Acórdão 587/2011-TCU-Plenário.
8. A despeito disso, este representante do Ministério Público de Contas da União opina por que o Tribunal considere o ato prejudicado, por perda de objeto, tendo em vista que o ato foi emitido para incluir a beneficiária Enir Dias Baptista, que faleceu em 18/10/2017, consoante se vê na consulta ao Sistema Informatizado de Controle de Óbitos (peça 8) . O ato inicial, tendo por beneficiária Antonina Medina Dias, já foi apreciado pela legalidade, conforme consignado no parágrafo 4º deste parecer, por meio do Acórdão 1122/2011-TCU-Primeira Câmara, há mais de 5 anos, o que inviabiliza sua revisão de ofício."
	É o Relatório.

não há.

Procurador Rodrigo Medeiros de Lima.

PESSOAL. PENSÃO MILITAR. AUSÊNCIA DE PREVISÃO LEGAL PARA EXTENSÃO DA VANTAGEM ESTABELECIDA NO ART. 110 DA LEI 6.880/1980 A MILITAR QUE JÁ SE ENCONTRAVA REFORMADO. ATO QUE DEU ENTRADA NESTA CORTE HÁ MAIS DE CINCO ANOS. AUTORIZAÇÃO PARA QUE A SEFIP FAÇA A OITIVA DA BENEFICIÁRIA. FALECIMENTO DE INTERESSADA EM OUTRA PENSÃO. PERDA DE OBJETO. LEGALIDADE DAS DEMAIS PENSÕES COM REGISTRO DOS CORRESPONDENTES ATOS.

PENSÃO MILITAR (PMIL)

Secretaria de Fiscalização de Pessoal - Sefip.

Em apreciação as concessões de pensão militar deferidas pela 9ª Região Militar do Comando do Exército, em benefício das Sras. Angela Maria Carvalho, Antonina Medina Dias, Dione Assumpção do Nascimento Ojeda, Enir Dias Baptista, Vanda Militina da Silva Nunes, Vera Nice Assumpção do Nascimento e Yara Assumpção do Nascimento.
2.	A Secretaria de Fiscalização de Pessoal - Sefip propôs a ilegalidade da concessão e a negativa de registro do ato de peça 4, haja vista que a reforma por incapacidade do instituidor majorou indevidamente a pensão deixada por militar anteriormente reformado por idade, o que estaria em desacordo com a exegese conferida à matéria pelo Acórdão 2225/2019-TCU-Plenário (rel. min. Benjamin Zymler) . Esse ato trata da concessão inicial de pensão militar instituída pelo Sr. Paulo de Souza Nunes em favor da Sra. Vanda Militina da Silva Nunes (viúva) . 
3.	Quanto às demais pensões, a unidade técnica sugere ao Tribunal considerá-las legais, com o consequente registro dos atos. 
4.	O Ministério Público de Contas concordou, em parte, com a análise da Secretaria especializada. O dissenso se deu quanto ao ato inserto à peça 2, que cuida de pensão militar instituída pelo Sr. Emílio Louveira Dias em benefício das Sras. Antonina Medina Dias (viúva) e Enir Dias Baptista (filha) .
5.	Segundo o Parquet, esse ato seria ilegal pelo mesmo motivo do ato de peça 4, porquanto a pensão está sendo paga com base no posto de 1º Tenente, quando deveria sê-lo no posto de 2º Tenente. Os fundamentos alinhados pelo MP de Contas são os seguintes:
5.1. o instituidor ocupava, na ativa, a graduação de Subtenente e foi transferido para a reserva remunerada percebendo proventos com base no posto do grau hierárquico superior (2º Tenente) , por contar com mais de 30 anos de serviço;
5.2. posteriormente, foi reformado por limite de idade e, em seguida, obteve nova melhoria nos proventos, que passaram a ser calculados com fulcro no posto de 1º Tenente, em face de invalidez permanente decorrente de doença especificada em lei, infringindo-se o art. 110 da Lei 6.880/1980 e o Acórdão 2225/2019-TCU-Plenário; e 
5.3. "[a] despeito disso, este representante do Ministério Público de Contas da União opina por que o Tribunal considere o ato prejudicado, por perda de objeto, tendo em vista que o ato foi emitido para incluir a beneficiária Enir Dias Baptista, que faleceu em 18/10/2017, consoante se vê na consulta ao Sistema Informatizado de Controle de Óbitos (peça 8) . O ato inicial, tendo por beneficiária Antonina Medina Dias, já foi apreciado pela legalidade, conforme consignado no parágrafo 4º deste parecer, por meio do Acórdão 1122/2011-TCU-Primeira Câmara, há mais de 5 anos, o que inviabiliza sua revisão de ofício."
6.	Como visto no Relatório precedente e na síntese supra, as pensões inseridas nos atos de peças 2 e 4 ora em análise decorrem de militares instituidores (Srs. Emílio Louveira Dias e Paulo de Souza Nunes, respectivamente) já reformados, com a extensão do benefício do posto acima daquele que ostentavam na atividade, em desalinho ao art. 110 da Lei 6.880/1980 e ao Acórdão 2225/2019-TCU-Plenário (rel. min. Benjamin Zymler) .
7.	Para melhor compreensão da matéria, reproduzo o dispositivo de regência da Lei 6.880/1980, que dispõe sobre o Estatuto dos Militares:
"Art. 110. O militar da ativa ou da reserva remunerada, julgado incapaz definitivamente por um dos motivos constantes dos incisos I e II do art. 108, será reformado com a remuneração calculada com base no soldo correspondente ao grau hierárquico imediato ao que possuir ou que possuía na ativa, respectivamente. 
§ 1º Aplica-se o disposto neste artigo aos casos previstos nos itens III, IV e V do artigo 108, quando, verificada a incapacidade definitiva, for o militar considerado inválido, isto é, impossibilitado total e permanentemente para qualquer trabalho.
§ 2º Considera-se, para efeito deste artigo, grau hierárquico imediato: 
a) o de Primeiro-Tenente, para Guarda-Marinha, Aspirante-a-Oficial e Suboficial ou Subtenente; 
b) o de Segundo-Tenente, para Primeiro-Sargento, Segundo-Sargento e Terceiro-Sargento; e 
c) o de Terceiro-Sargento, para Cabo e demais praças constantes do Quadro a que se refere o artigo 16. 
§ 3º Aos benefícios previstos neste artigo e seus parágrafos poderão ser acrescidos outros relativos à remuneração, estabelecidos em leis especiais, desde que o militar, ao ser reformado, já satisfaça às condições por elas exigidas." 
8.	Percebe-se que a norma é categórica ao restringir o benefício (remuneração do posto superior) somente ao militar da ativa ou da reserva remunerada, que, ao ser considerado incapaz (art. 108 da Lei 6.880/1980) , será reformado e passará a ter seus proventos calculados com correspondência a um posto acima do que possuía na ativa. Logo, não se pode estender essa vantagem ao militar que já se encontrava reformado, como ocorreu no caso deste processo em relação aos atos das peças 2 e 4. 
9.	Neste Tribunal, até o julgamento do processo que resultou no Acórdão 2225/2019-TCU-Plenário (rel. min. Benjamin Zymler) , admitia-se a referida majoração indistintamente. No entanto, ao revisitar o tema, o Plenário desta Casa de Contas se afinou ao entendimento do Superior Tribunal de Justiça - STJ, que assim interpretou a matéria no RE 1.340.075/CE: 
"ADMINISTRATIVO. MILITAR. REFORMA. ALTERAÇÃO DE BENEFÍCIO. INCAPACIDADE SUPERVENIENTE. ART. 110, § 1º C/C ART. 108, V, DA LEI 6.880/80. MILITARES DA ATIVA OU RESERVA REMUNERADA. RESTRIÇÃO. MILITAR JÁ REFORMADO. IMPOSSIBILIDADE. 
1. A reforma do militar com a remuneração calculada com base no soldo correspondente ao grau hierárquico imediato ao que possuir ou que possuía na ativa, nos termos do art. 110, § 1º, c/c o art. 108, V, da Lei 6.880/80, restringe-se aos militares da ativa ou reserva remunerada, na exata disposição do caput do art. 110, não sendo possível a concessão de tal benesse àqueles militares já reformados. 
2. Recurso especial não provido' (REsp 1.340.075/CE, Rel. Min. Castro Meira, Segunda Turma, julgado em 9/4/2013, DJe de 15/4/2013; (ênfase acrescentada) ."
10.	No voto condutor do Acórdão 2225/2019-TCU-Plenário, o relator registrou que "há distinção tão substancial entre os regimes jurídicos aplicáveis, de per si, aos militares da ativa, da reserva e reformados que não se apresenta razoável pretender igualá-los".
11.	Em consequência, o Plenário desta Corte de Contas acolheu a novel interpretação e passou a sufragar a tese de que a benesse prevista no art. 110 da Lei 6.880/1980 não alcança o militar reformado tampouco permite o cálculo dos proventos com correspondência a mais de um posto acima do que o militar possuía na ativa, tendo como referência jurisprudencial o julgado paradigma do STJ, conforme indicou o subitem 9.5 do Acórdão 2225/2019-TCU-Plenário:
"9.5. em atenção aos princípios da segurança jurídica e da boa-fé, aplicar o entendimento constante do voto que fundamentou o acórdão proferido pelo STJ no REsp 1.340.075/CE, relativo aos destinatários do benefício do art. 110, § 1º, da Lei 6.880/1980, aos atos concessórios a serem apreciados por este TCU a partir da data de prolação deste acórdão;"
12.	Na linha da atual exegese, a concessão de pensão militar instituída pelo Sr. Paulo de Souza Nunes está em desacordo com o art. 110 da Lei 6.880/1980 e com o Acórdão 2225/2019-TCU-Plenário, porquanto o militar era 3º Sargento da ativa e já se encontrava reformado por limite de idade desde  24/12/2001 (peça 4, p. 1) quando foi considerado incapaz nos termos do art. 108 da Lei 6.880/1980 e, em 26/02/2014 (TC-Processo 024.997/2015-3, Acórdão de Rel. 8.896/2015 - 2ª Câmara, de 13/10/2015, rel. min. subst. André de Carvalho) , foi novamente reformado, desta vez por invalidez, tendo os seus proventos majorados para o posto de 2º Tenente (peça 4, p. 1) . 
13.	Ocorre que o ato em questão deu entrada no Tribunal em 28/7/2015 e no meu Gabinete em 21/7/2020. Nesta sessão de julgamento, como se nota, já se passou mais de 5 (cinco) anos da chegada do ato nesta Corte, razão pela qual entendo que a legalidade dessa concessão não pode ser apreciada sem a prévia oitiva da interessada (Sra. Vanda Militina da Silva Nunes) , conforme assentado no Acórdão 587/2011-TCU-Plenário (rel. min. Valmir Campelo) . Nesse contexto, entendo que a Sefip deva adotar a providência processual precitada para o ato de referência.
14.	Quanto ao ato de peça 2, também seria considerado ilegal, uma vez que a pensão está sendo paga com base no posto de 1º Tenente, mas deveria ser percebida com parâmetro no posto de 2º Tenente, como bem observou o MP/TCU (v. item 5 acima) .
15.	Nada obstante, trata-se de ato de alteração de pensão militar emitido com o objetivo de incluir a segunda beneficiária, Sra. Enir Dias Baptista (filha) , que sofreu decesso em 18/10/2017, consoante consulta efetuada pelo Parquet ao Sistema Informatizado de Controle de Óbitos (peça 8) . O ato inicial, que contou exclusivamente com a primeira beneficiária, Sra. Antonina Medina Dias (viúva) , já foi considerado legal e registrado mediante o Acórdão de Rel. 1.122/2011 - 1ª Câmara (de minha relatoria) . Como o ato inicial foi apreciado há mais de 5 anos, não há possibilidade jurídica de haver revisão de ofício.
16.	Por conseguinte, na linha do que sugeriu o Ministério Público de Contas, entendo prejudicado o exame de mérito do ato de alteração de pensão militar inserto à peça 2, por perda de objeto, tendo em vista que a interessada incluída como segunda beneficiária da pensão (Sra. Enir Dias Baptista) faleceu em 18/10/2017.
17.	Firmadas essas premissas, proponho a este Colegiado: a)  considerar legais as concessões dos atos de peças 1 (beneficiária: Angela Maria Carvalho) e 3 (interessadas: Dione Assumpção do Nascimento Ojeda, Vera Nice Assumpção do Nascimento e Yara Assumpção do Nascimento) ; b) considerar a perda de objeto do ato de peça 2 (beneficiárias: Antonina Medina Dias e Enir Dias Baptista; e c) promover a oitiva da beneficiária da pensão do ato de peça 4 (Vanda Militina da Silva Nunes) . 
	Ante o exposto, manifesto-me por que seja adotada a deliberação que ora submeto a este Colegiado.
	
TCU, Sala das Sessões, em 11 de agosto de 2020.
MARCOS BEMQUERER COSTA
Relator